臺灣高等法院刑事判決
110年度上訴字第3238號
上  訴  人  
即  被  告  王成浚




選任辯護人  江昊緯律師
上列上訴人因詐欺等案件，不服臺灣臺北地方法院110年度審訴
字第388號，中華民國110年9月2日第一審判決（起訴案號：臺灣
臺北地方檢察署110年度偵字第5909號），提起上訴，本院判決
如下：
    主  文
原判決關於罪刑部分撤銷。
王○浚犯三人以上共同冒用政府機關及公務員名義詐欺取財罪，
處有期徒刑壹年壹月。緩刑參年，並應依附表所示給付條件，按
期給付王○群如附表所示之金額。
其他（沒收部分）上訴駁回。
    事  實
一、王○浚於民國110年1月間某日，參與真實姓名不詳自稱「劉
    峻維」、「胖胖（胖哥）」等成年人（無證據證明成員中有
    未滿18歲之人）3人以上所組成以實施詐術為手段，具有持
    續性、牟利性、結構性之詐欺集團犯罪組織（下稱本案詐欺
    集團），擔任收款「車手」，渠等共同意圖為自己不法之所
    有，基於3人以上共同冒用政府機關及公務員名義詐欺取財
    及掩飾特定犯罪所得之洗錢犯意聯絡，先由該集團某成員於
    110年1月7日上午某時許，撥打電話及傳送通訊軟體LINE訊
    息予王○群，佯稱其為「警政署110報案中心」、「檢察官吳
    文正」之政府機關及公務員身分，並以王○群及其妻涉嫌毒
    品洗錢案件，需交付款項新臺幣（下同）126萬3千元接受監
    管調查云云，致王○群陷於錯誤而應允提領款項交付，王○浚
    並於110年1月8日上午8時許，持其所有蘋果廠牌行動電話（
    型號：iPhone6S PLUS，序號：000000000000000號，含門號
    0000000000號SIM卡1張）以通訊軟體FACETIME受「劉峻維」
    指示，而於同日10時許自桃園中壢火車站搭火車至臺北車站
    ，再轉搭乘計程車前往王○群位於臺北市大安區基隆路2段13
    2巷之住處附近監看，確認王○群確有於同日中午12時許於臺
    北市中山區吉林路100號之兆豐國際商業銀行提領上開數額
    款項返家後，復依「劉峻維」指示，於同日下午2時30分許
    前往臺北市大安區基隆路2段144巷巷口附近，向王○群收取
    現金126萬3千元，得款後旋離開現場，並於同日下午7時許
    在桃園市中壢區藍天撞球場內將款項轉交給「劉峻維」，以
    此方式掩飾、隱匿上開犯罪所得之本質、來源及去向，王○
    浚則因此取得1萬9千元之酬勞及2千元之車馬費。嗣因王○群
    察覺受騙報警處理，經警循線查知上情，並扣得上開行動電
    話。
二、案經王○群訴由臺北市政府警察局大安分局報告臺灣臺北地
    方檢察署（下稱臺北地檢署）檢察官偵查起訴。
    理  由
一、按違反組織犯罪防制條例之罪，訊問證人之筆錄，以在檢察
    官或法官面前作成，並經踐行刑事訴訟法所定訊問證人之程
    序者為限，始得採為證據。組織犯罪防制條例第12條第1項
    定有明文。此係於以立法排除被告以外之人於警詢或檢察事
    務官調查中所為之陳述，得適用刑事訴訟法第159條之2、第
    159條之3及第159條之5之規定，是證人於警詢時之陳述，於
    違反組織犯罪防制條例案件，絕對不具有證據能力，自不得
    採為判決基礎（最高法院107年度台上字第3589號判決意旨
    參照）。本案上訴人即被告王○浚所涉違反組織犯罪防制條
    例之罪部分，告訴人王○群於警詢時以證人身分所為之陳述
    ，依前揭組織犯罪防制條例之特別規定及說明，不具證據能
    力而不得採為判決基礎。除此以外本案下列所引用被告以外
    之人於審判外之陳述，檢察官、被告及辯護人迄本案言詞辯
    論終結時均未爭執證據能力，本院審酌該證據資料製作時之
    情況，亦無違法不當或證明力明顯過低之瑕疵，以之作為證
    據應屬適當，依刑事訴訟法第159條之5之規定，認該供述證
    據具證據能力。至卷內所存經本判決引用之非供述證據部分
    ，經核與本件待證事實均具有關聯性，且無證據證明係違反
    法定程序所取得，依刑事訴訟法第158條之4反面解釋，均有
    證據能力。
二、認定事實：
    訊據被告就上開犯罪事實坦承不諱（見本院卷第130頁），
    並有告訴人手機內與本案詐騙集團成員間之行動通訊LINE對
    話截圖、告訴人之兆豐銀行存摺內頁影本、監視錄影畫面及
    翻拍照片、被告之行動電話擷取畫面、臺北市政府警察局大
    安分局搜索扣押筆錄、扣押物品目錄表、查扣物品照片等件
    在卷可稽，就被告所涉加重詐欺及洗錢犯行亦與證人即告訴
    人之證述情節相符，足認被告前開任意性自白與事實相符而
    可採信，本案事證明確，被告犯行堪以認定，應依法論科。
三、論罪：
  ㈠被告所參與之本案詐欺集團，其成員至少有被告、「劉峻維
    」、「胖胖（胖哥）」、分別冒充「警政署110報案中心」
    、「檢察官吳文正」等政府機關及公務員名義撥打電話予告
    訴人之人，組織分工縝密，確為3人以上以實施詐欺為手段
    所組成具有持續性及牟利性之有結構性組織，與組織犯罪防
    制條例第2條第1項規定所定義之「犯罪組織」相符，被告於
    本案中依集團成員「劉峻維」之指示前往監看告訴人，並向
    告訴人取款後轉交款項，自該當於組織犯罪防制條例第3條
    第1項後段之參與犯罪組織罪，所為將該特定犯罪所得交予
    其他共同正犯而移轉之行為，因而有掩飾、隱匿其本質、來
    源及去向之效果，難認僅單純犯罪後處分贓物之行為，而兼
    有洗錢防制法第2條第2款之洗錢行為，自應論以同法第14條
    第1項之一般洗錢罪。
  ㈡核被告所為，係犯組織犯罪防制條例第3條第1項後段之參與
    犯罪組織罪、洗錢防制法第14條第1項之一般洗錢罪、刑法
    第339條之4第1項第1款、第2款之三人以上共同冒用政府機
    關及公務員名義犯詐欺取財罪。
  ㈢按共同正犯之成立，祇須具有犯意之聯絡，行為之分擔，既
    不問犯罪動機起於何人，亦不必每一階段犯行，均經參與；
    而此犯意之聯絡，不以數人間直接發生、明示或事前有所協
    議為限，縱屬間接之聯絡、默示或於行為當時，出於共同犯
    罪之意思參與，各自分擔犯罪行為之一部，相互利用他人之
    行為，以達其犯罪之目的者，即應對於全部所發生之結果，
    共同負責（最高法院77年台上字第2135號、73年台上字第18
    86號參照）。被告與本案詐欺集團成員間，分別以撥打電話
    從事詐騙、指示監看告訴人提領款項、出面收取金錢、將款
    項彙整朋分之分工方式，各自分擔犯罪行為之一部以達犯罪
    目的，依上開說明，均應論以共同正犯。
  ㈣被告以1行為觸犯數罪名，應從一重論以刑法第339條之4第1
    項第1款、第2款之三人以上共同冒用政府機關及公務員名義
    犯詐欺取財罪。
  ㈤被告就所犯之數罪，雖均依想像競合從一重之加重詐欺罪處
    斷，然就所犯輕罪之一般洗錢罪，於洗錢防制法第16條第2
    項規定「犯前二條之罪，在偵查或審判中自白者，減輕其刑
    」；就所犯參與犯罪組織罪，於組織犯罪防制條例第8條第1
    項後段規定「犯第3條之罪，偵查及審判中均自白者，減輕
    其刑」。而想像競合犯之處斷刑，本質上係「刑之合併」，
    其所謂從一重處斷，乃將想像競合犯組成之評價上數罪，合
    併為科刑一罪，其所對應之刑罰，亦合併其評價上數罪之數
    法定刑，而為一個處斷刑。易言之，想像競合犯侵害數法益
    者皆成立犯罪，論罪時必須輕、重罪併舉論述，同時宣告所
    犯各罪名，包括各罪有無加重、減免其刑之情形，亦應說明
    論列，量刑時併衡酌輕罪部分量刑事由，評價始為充足。因
    此，法院決定處斷刑時，雖以其中最重罪名之法定刑，做為
    裁量之準據，惟於裁量其輕重時，仍應將輕罪合併評價在內
    。基此，除非輕罪中最輕本刑有較重於重罪之最輕本刑，而
    應適用刑法第55條但書規定重罪科刑之封鎖作用，須以輕罪
    之最輕本刑形成處斷刑之情形以外，則輕罪之減輕其刑事由
    若未形成處斷刑之外部性界限，自得將之移入刑法第57條或
    第59條之科刑審酌事項內，列為是否酌量從輕量刑之考量因
    子。是法院倘依刑法第57條規定裁量宣告刑輕重時，一併具
    體審酌輕罪部分之量刑事由，應認其評價即已完足，尚無過
    度評價或評價不足之偏失（最高法院108年度台上字第4405
    號、109年度台上字第3936號判決意旨參照）。被告於偵查
    及法院審理時已就違反洗錢防制法、參與組織犯罪之犯罪事
    實為自白，本應各依上開規定減輕其刑，雖因想像競合犯之
    關係而從一重之加重詐欺取財罪處斷，上開輕罪之減輕其刑
    事由未形成處斷刑之外部性界限，然依前揭說明，仍應於依
    刑法第57條規定量刑時，審酌上開輕罪之減輕其刑事由，作
    為被告量刑之有利因子，於下述量刑時一併審酌，附此敘明
    。
四、罪刑部分撤銷改判、沒收部分上訴駁回：
  ㈠原審同認被告有罪而予以論罪科刑，固非無見，惟除於量刑
    審酌時未併就被告所犯參與犯罪組織罪之自白衡酌其減輕其
    刑事由外，且被告年紀尚輕，就本案詐欺犯行僅為非掌有指
    揮監督權力之取款「車手」，犯罪所得僅2萬1千元，仍以近
    20倍之金額40萬8千元與告訴人達成和解，且迄本案言詞辯
    論終結時均依原訂分期條件按期給付，業已賠償告訴人9萬6
    千元（詳下述），犯後態度尚佳，原審未能充分審酌上情，
    所為量刑稍嫌過重。被告上訴請求從輕量刑，為有理由，基
    於罪刑不可分原則，應由本院就原審判決罪刑部分予以撤銷
    改判。
  ㈡爰審酌被告正值青年，身心健全，顯非無謀生能力，竟不思
    循合法途徑賺取財物，反而參加本件詐欺集團，共同對告訴
    人施用詐術而騙取金錢，致告訴人陷於錯誤交付高額款項，
    受有財產之重大損害，所為應予非難，惟考被告僅為取款車
    手，非本案詐欺集團核心成員，無從實際掌控詐欺所得，於
    犯後業與告訴人以40萬8千元作成調解筆錄，約定自110年5
    月起按月於每月15日前給付1萬2千元至全部清償完畢為止，
    迄110年12月30日本案言詞辯論終結時均有如期給付，業已
    給付告訴人9萬6千元，有臺灣臺北地方法院110年度審附民
    移調字第412號調解筆錄、告訴人之台北富邦銀行帳戶明細
    、本院公務電話查詢紀錄表在卷可稽（參原審卷第39頁、本
    院卷第99至101、119頁），犯後態度尚佳，復考量被告犯罪
    之動機、目的、手段，及其犯後坦承犯行，合於前開輕罪之
    自白減輕其刑事由之量刑有利因子，兼衡以被告自陳為高中
    肄業之教育程度、現無工作、未婚、無扶養對象之家庭生活
    與經濟狀況等一切情狀，量處如主文第2項所示之刑。另組
    織犯罪防制條例第3條第3項有關犯參與犯罪組織罪應令強制
    工作之規定，業經釋字第812號解釋認屬違憲而失其效力，
    附此敘明。
  ㈢沒收部分上訴駁回：
  ⒈按刑法於105年7月1日修正施行後，就沒收制度定性為刑罰及
    保安處分以外之法律效果，具有獨立性，而非刑罰（從刑）
    。另於刑事訴訟法第455條之27第1項規定：「對於本案之判
    決提起上訴者，其效力及於相關之沒收判決；對於沒收之判
    決提起上訴者，其效力不及於本案判決。」查被告係就原判
    決有關罪刑部分提起上訴，效力自應及於沒收部分。
  ⒉原判決就沒收部分，業已敘明：①扣案之被告所有蘋果廠牌行
    動電話（型號：iPhone6S PLUS，序號：000000000000000號
    ，含門號0000000000號SIM卡1張），屬被告所有供犯罪所用
    之物，應依刑法第38條第2項規定宣告沒收；②未扣案之被告
    因本案所獲得報酬及車馬費共2萬1千元，固為其犯罪所得，
    然被告已與告訴人成立調解，賠償金額已逾被告本案犯罪所
    得，已達沒收制度剝奪被告犯罪利得之立法目的，認若再予
    沒收有過苛之虞，依刑法第38條之2第2項規定不予宣告沒收
    。經核原審就上開沒收部分之認定，於法均無違誤，是應就
    此部分駁回被告上訴。
五、諭知被告附條件之緩刑：
　　查被告前未曾因故意犯罪而受有期徒刑以上刑之宣告，有本
    院被告前案紀錄表在卷可查，其因一時失慮致罹刑章，然已
    於犯後坦承犯行、表達悔意，且與告訴人達成調解，並有按
    約定數額定期賠償，已如前述，歷此教訓應知警惕而無再犯
    之虞，本院認其所受刑之宣告以暫不執行為適當，並為確保
    被告記取教訓、避免再犯，及確實履行其與告訴人所達成之
    調解條件，爰依刑法第74條第1項第1款、第2項第3款，宣告
    被告緩刑3年，並應依如附表所示雙方原訂調解條件對告訴
    人賠償損害，如被告未遵期履行該緩刑條件而情節重大者，
    檢察官得聲請撤銷本件緩刑之宣告，併予敘明。
據上論斷，應依刑事訴訟法第368條、第369條第1項前段、第364
條、第299條第1項前段，組織犯罪防制條例第3條第1項後段，洗
錢防制法第14條第1項，刑法第11條前段、第28條、第339條之4
第1項第1款、第2款、第55條、第74條第1項第1款、第2項第3款
，刑法施行法第1條之1第1項，判決如主文。
本案經檢察官陳鴻濤提起公訴，檢察官朱婉綺、陳慧玲到庭執行
職務。
中　　華　　民　　國　　111 　年　　1 　　月　　20　　日
                  刑事第八庭  審判長法　官  陳世宗
                                    法　官  呂寧莉
                                    法　官  林呈樵
以上正本證明與原本無異。
如不服本判決，應於收受送達後20日內向本院提出上訴書狀，其
未敘述上訴之理由者並得於提起上訴後20日內向本院補提理由書
（均須按他造當事人之人數附繕本）「切勿逕送上級法院」。
                                    書記官  謝雪紅
中　　華　　民　　國　　111 　年　　1 　　月　　20　　日
附表：
王○浚願給付王○群新臺幣（下同）408,000元，給付方式如下：
自民國110年5月起，按月於每月15日以前給付12,000元至全部清
償完畢為止，如有一期未履行，視為全部到期，並由王○浚匯款
至王○群所指定之台北富邦銀行南門分行戶名王○群、帳號000000
000000號之帳戶。

附錄：本案論罪科刑法條全文
組織犯罪防制條例第3條
發起、主持、操縱或指揮犯罪組織者，處3年以上10年以下有期
徒刑，得併科新臺幣1億元以下罰金；參與者，處6月以上5年以
下有期徒刑，得併科新臺幣1千萬元以下罰金。但參與情節輕微
者，得減輕或免除其刑。
具公務員或經選舉產生之公職人員之身分，犯前項之罪者，加重
其刑至二分之一。
犯第1項之罪者，應於刑之執行前，令入勞動場所，強制工作，
其期間為3年。
前項之強制工作，準用刑法第90條第2項但書、第3項及第98條第
2項、第3項規定。
以言語、舉動、文字或其他方法，明示或暗示其為犯罪組織之成
員，或與犯罪組織或其成員有關聯，而要求他人為下列行為之一
者，處3年以下有期徒刑，得併科新臺幣3百萬元以下罰金：
一、出售財產、商業組織之出資或股份或放棄經營權。
二、配合辦理都市更新重建之處理程序。
三、購買商品或支付勞務報酬。
四、履行債務或接受債務協商之內容。
前項犯罪組織，不以現存者為必要。
以第5項之行為，使人行無義務之事或妨害其行使權利者，亦同
。
第5項、第7項之未遂犯罰之。
洗錢防制法第14條
有第二條各款所列洗錢行為者，處7年以下有期徒刑，併科新臺
幣5百萬元以下罰金。
前項之未遂犯罰之。
前二項情形，不得科以超過其特定犯罪所定最重本刑之刑。
中華民國刑法第339條之4
犯第339條詐欺罪而有下列情形之一者，處1年以上7年以下有期
徒刑，得併科1百萬元以下罰金：
一、冒用政府機關或公務員名義犯之。
二、三人以上共同犯之。
三、以廣播電視、電子通訊、網際網路或其他媒體等傳播工具，
    對公眾散布而犯之。
前項之未遂犯罰之。